---
title:
author: "Daniel Morillo"
date: "`r format(lubridate::today(), '%d de %B de %Y')`"
output:
  revealjs::revealjs_presentation:
    transition: slide
    transitionSpeed: slow
    theme: solarized
    incremental: true
    fig_width: 7
    fig_height: 4.5
    fig_caption: false
    self_contained: false
    reveal_plugins: ["notes"]
editor_options:
  chunk_output_type: console
bibliography: "res/dissertation_bibliography.bib"
csl: "res/apa-old-doi-prefix.csl"
---

```{r setup, include=FALSE}

library(tidyverse)
library(magrittr)
library(knitr)
library(htmltools)
library(crosstalk)
library(DT)

"R/Rmarkdown_code.R" %>% source(encoding = 'UTF-8')

opts_chunk$set(
  cache = FALSE, results = 'asis',
  message = FALSE, warning = FALSE, echo = FALSE
)

"R/Presentacion.R" %>% readLines(encoding = 'UTF-8') %>% read_chunk(lines = .)

```


## {data-background="res/LOGO_UAM_NEGRO_VARIANTE.TIF" data-background-position='50% 80%' data-background-size='50% auto' data-background-transition='slide'}

```{r title}

tags$style(
  type = "text/css",
  ".reveal p {
    text-align: left;
  }
  .reveal ul {
    display: block;
  }"
)

h1("Modelos de TRI para cuestionarios de elección forzosa")
br()

```

### Tesis doctoral enviada para la obtención del título de Doctor en Psicología Clínica y de la Salud

#### Por: Daniel Morillo
#### Supervisores: Francisco José Abad, Iwin Leenen
#### Tutor: Vicente Ponsoda

```{r date}

br()
lubridate::today() %>% format('%d de %B de %Y') %>% h5

```


Notes:

Buenos días.
Ante todo quisiera a gradecer a los miembros del tribunal que hayan aceptado
evaluar el trabajo de mi tesis y estar hoy presentes para emitir su juicio
experto sobre ella, y a todas las personas presentes por estar aquí y darme la
oportunidad de exponer públicamente los resultados de mi investigación
predoctoral.



---

```{r introduction}

main_layout(
  "Introducción",
  "El formato de Elección Forzosa y los modelos de TRI"
)

```


## El formato de Elección Forzosa

- Formato de respuesta para cuestionarios

- Evaluación no cognitiva

- Control de los sesgos de respuesta

- Aumento de validez


## El formato de Elección Forzosa multidimensional

- Agrupamiento de indicadores de distintas dimensiones

- Medición simultánea de varios constructos

- Puntuaciones ipsativas


## Ipsatividad

<!-- TODO: Referencias -->

- Puntuaciones intra-persona

- Estructura factorial distorsionada

- Fiabilidad reducida

- Validez predictiva reducida

- No comparables entre personas


## Aplicación de la Teoría de Respuesta al Ítem

- Modelo "Multi-Unidimensional Pairwise Preference" [@stark_irt_2005]

- Modelo "TRI Thurstoniana" [@brown_item_2011]


## Justificación: Propuesta del modelo MUPP-2PL

- Simplificación del modelo MUPP

- Variante tipo _domnancia_: logístico de 2 parámetros [@birnbaum_latent_1968]

- Abordaje teórico

- Propuesta de método de estimación


Notes:

Modelos de dominancia se consideran más apropiados para ítems de personalidad (en general)

Modelo más parsimonioso, y más sencillo de abordar teóricamente


## Estructura

- Estudio 1: Variante de dominancia dentro del marco MUPP: formulación y estimación mediante Markov Chain-Monte Carlo

- Estudio 2: Evaluación y mitigación de problemas pscométricos en el diseño de
cuestionarios de elección forzosa multidimensionales para selección de personal

- Estudio 3: Comprobación del supuesto de invarianza del modelo MUPP-2PL


Notes:

El objetivo del estudio 1 es estudiar las propiedades teóricas del modelo, así como
la estimación del mismo mediante el método Bayesiano propuesto.
Se han utilizado para ello diferentes condiciones consideradas más, o menos favorables,
en función de las propiedades teóricas del modelo y de consideraciones aportadas por la
literatura previa.
Asimismo, como veremos existe una equivalencia práctica entre el modelo MUPP-2PL
y el modelo TIRT.  Esto nos permite comparar los dos métodos de estimación, el
Bayesiano, basado en información completa, y el método frecuentista, basado en
Análisis Factorial Confirmatorio de la información bivariada.


---

```{r study_1}

main_layout(
  "Estudio 1",
  "Variante de dominancia dentro del marco MUPP: formulación y estimación mediante Markov Chain-Monte Carlo"
)

```


## Objetivos

- Estudiar la esimación del modelo
    - Estimación Bayesiana
    - Condiciones favorables y desfavorables
        - Proporción de bloques heteropolares
        - Sin bloques unidimensionales
    
- Comparar con estimación factorial propuesta para el modelo TIRT

- Poner a prueba estimación con datos empíricos


## Modelo MUPP-2PL

- Supuesto de medida:

$$
P_i(Y_{ij} = 1 | \theta) = \Phi_L(a_i\theta_j + d_i)
$$



## Formulación


## Propiedades

- Indeterminación de los parámetros de posición de los ítems

- Indeterminación rotacional para $D = 2$

- Indeterminación empírica

- Equivalencia de parámetros con ítems en formato dicotómico


## Parámetros multidimensionales


## Representación gráfica

- Superficio de respuesta al bloque

- Representación vectorial

- Polaridad

- Bloques unidimensionales:
  - Equivalencia con el modelo 2PL
  - Indeterminación del parámetro de escala
  - Justificación para no usarlos


## Relación con otros modelos de dominancia

- TIRT

- MCLM


# Propuesta de estimación Bayesiana


## Ventajas (e inconvenientes)


## Descripción del algoritmo

- Restricciones de identificación (distribuciones previas)
  - Parámetros incidentales
  - Parámetros estructurales
    - Ítems
    - Correlaciones latentes
    
- Inicialización

- Iteración "M-H dentro de Gibbs":
Permite reducir la dimensionalidad de cada iteración


## Estudio 1


## Estudio 2

- Determinar las condiciones óptimas para diseñar FCQs resistentes a los sesgos

- Comprobar y diagnosticar las propiedades del modelo ante dichas condiciones

- Poner a prueba la estimación del modelo en condiciones críticas, dado el
diseño óptimo


## Estudio 3

- Comprobar el supuesto de invarianza de los parámetros del modelo MUPP-2PL



<h4>Árbol de desagregación</h4>
<br>
```{r ********************, dependson="********************", results='asis'}
```


## ******************** {data-transition="fade"}

<h4>********************</h4>
<br>
<center>
```{r ********************, dependson="********************"}

```
</center>


## ******************** {data-transition="fade-in slide-out"}



##

<br>
<br>
<br>
<h1>********************</h1>


## ******************** {data-transition="slide-in fade-out"}

### ********************

> - 

> - 


## ******************** {data-transition="slide-in none-out"}


## Gracias por su atención {data-background="www/********************.jpg" data-background-position='50% 70%' data-background-size='50% auto' data-background-transition='slide'}

### Daniel Morillo (2018)
