---
title:
author: "Daniel Morillo"
date: "`r format(lubridate::today(), '%d de %B de %Y')`"
output:
  revealjs::revealjs_presentation:
    transition: slide
    transitionSpeed: slow
    theme: solarized
    incremental: true
    fig_width: 7
    fig_height: 4.5
    fig_caption: false
    self_contained: false
    reveal_plugins: ["notes"]
editor_options:
  chunk_output_type: console
---

```{r setup, include=FALSE}

library(tidyverse)
library(magrittr)
library(htmltools)
library(DT)

source("R/Rmarkdown_code.R", encoding = 'UTF-8')

knitr::opts_chunk$set(
  cache = FALSE, results = 'asis',
  message = FALSE, warning = FALSE, echo = FALSE
)

knitr::read_chunk(lines = readLines("R/Presentacion.R", encoding = 'UTF-8'))

```


## {data-background="www/********************.jpg" data-background-position='50% 80%' data-background-size='50% auto' data-background-transition='slide'}

```{r title}

tags$style(
  type = "text/css",
  ".reveal p {
    text-align: left;
  }
  .reveal ul {
    display: block;
  }"
)

h1("Modelos de TRI para cuestionarios de elección forzosa")
br()

```

### Tesis doctoral enviada para la obtención del título de Doctor en Psicología Clínica y de la Salud

#### Por: Daniel Morillo
#### Supervisores: Francisco José Abad, Iwin Leenen
#### Tutor: Vicente Ponsoda

```{r date}

br()
lubridate::today() %>% format('%d de %B de %Y') %>% h5

```


Notes:

Buenos días.
Ante todo quisiera a gradecer a los miembros del tribunal que hayan aceptado
evaluar el trabajo de mi tesis y estar hoy presentes para emitir su juicio
experto sobre ella, y a todas las personas presentes por estar aquí y darme la
oportunidad de exponer públicamente los resultados de mi investigación
predoctoral.

Quería empezar diciendo esto dado que, cuando estaba preparando esta defensa,
una buena amiga mía, que además tiene experiencia, me preguntó cuál era el
público objetivo de mi exposición. En ese momento caí en la cuenta de que
estaba dando por sentado la necesidad de exponer mi trabajo ante los miembros
del tribunal.
Sin embargo, esta defensa es un acto público y, como tal, considero que es el
momento idóneo para rendir cuentas ante la sociedad el valor del trabajo
académico.
Además creo que es una responsabilidad académica defender el valor del
conocimiento científico, más a día de hoy que este valor está muy cuestionado y
la sociedad necesita que restauremos su confianza en nuestra labor.

Por lo tanto, y sin olvidar por supuesto al tribunal, aprovechando que el acto
se puede realizar en castellano, dado que todos los miembros del tribunal son
hispanohablantes, quisiera hacer una presentación que ayude al público presente
a entender el trabajo que he realizado, durante los tres años y medio que
estuve empleado como investigador predoctoral en esta universidad y durante el
último año que he continuado con la investigación, y también durante los dos
primeros años en los que fui becario de la Cátedra de Modelos y Aplicaciones
Psicométricas, lo cual me permitió iniciarme en la investigación.
Espero que con esto pueda responder, al menos en parte, los cientos de veces
que me han preguntado en qué trabajaba o de qué iba mi tesis, y las únicas
respuestas que he sido capaz de dar eran más bien verborrea científica plagada
de tecnicismos, totalmente incomprensible, así que a ver si esta vez lo hago
mejor.


# Introducción


## Cuestionarios de autoinforme

```{r sample_GS_items}

br()
h4("Me intereso por la gente")
render_response_scale()

br()
h4("Estoy relajado la mayor parte del tiempo")
render_response_scale()

br()
p(
  style = "font-size:0.6em",
  "Fuente: ",
  a(
    href = "https://ipip.ori.org/SpanishBig-FiveFactorMarkers.htm",
    "International Personality Item Pool"
  )
)

```


Notes:

Un cuestionario es un instrumento que usamos para medir características de las
personas, como la personalidad, preferencias, actitudes, etc.
Llamamos a estos rasgos "no cognitivos", puesto que no exigen un nivel de
aptitud cognitiva para dar una respuesta correcta.
Más bien, requieren emitir un juicio de preferencia o acuerdo con una de las
opciones de respuesta, no habiendo opciones correctas ni incorrectas.

En los cuestionarios clásicos, o de tipo "Likert" como solemos llamarlos, la
persona evaluada ha de seleccionar la opción que mejor se corresponde con su
grado de acuerdo con un ítem, como en estos ejemplos.
Estos dos ítems miden sendos rasgos de personalidad.
El primero mide un rasgo que denominamos "Estabilidad emocional".
Consiste más o menos en tener control sobre las propias emociones.
El segundo, llamado "Amabilidad", implica ser capaz de empatizar y ponerse en
el lugar de otras personas.

Ahora bien, supongamos que queremos crear un cuestionario para una oposición a
la policía.
No es difícil imaginar que las personas candidatas van a tender a responder de
forma que den una mejor imagen de sí mismas.
Esto es lo que llamamos "manejo de la impresión", y resulta en un sesgo de
respuesta, es decir, una tendencia a mostrar más acuerdo del que mostrarían si
no hubiese consecuencias en juego para ellas, con los ítems que manifiestan
características socialmente aceptables.


## El formato de elección forzosa




## En qué consiste


## Ventajas (aducidas)

- Control de los sesgos de respuesta

  
## Controversia

- Control de sesgos

- Ipsatividad


# Aplicación de la TRI al formato de elección forzosa multidimensional


## Modelos

- TIRT

- MUPP

- Otros


# Justificación {data-transition="fade"}


## Propuesta del modelo MUPP-2PL


## Estudios

- Estudio 1

- Estudio 2

- Estudio 3


# Propuesta del modelo MUPP-2PL


## Formulación


## Propiedades

- Indeterminación de los parámetros de posición de los ítems

- Indeterminación rotacional para $D = 2$

- Indeterminación empírica

- Equivalencia de parámetros con ítems en formato dicotómico


## Parámetros multidimensionales


## Representación gráfica

- Superficio de respuesta al bloque

- Representación vectorial

- Polaridad

- Bloques unidimensionales:
  - Equivalencia con el modelo 2PL
  - Indeterminación del parámetro de escala
  - Justificación para no usarlos


## Relación con otros modelos de dominancia

- TIRT

- MCLM


# Propuesta de estimación Bayesiana


## Ventajas (e inconvenientes)


## Descripción del algoritmo

- Restricciones de identificación (distribuciones previas)
  - Parámetros incidentales
  - Parámetros estructurales
    - Ítems
    - Correlaciones latentes
    
- Inicialización

- Iteración "M-H dentro de Gibbs":
Permite reducir la dimensionalidad de cada iteración


# Objetivos


## Estudio 1

- Estudiar la esimación del modelo
  - Estimación Bayesiana
  - Condiciones favorables y desfavorables
    - Proporción de bloques heteropolares
    - Sin bloques unidimensionales
    
- Comparar con estimación factorial propuesta para el modelo TIRT

- Poner a prueba estimación con datos empíricos


## Estudio 2

- Determinar las condiciones óptimas para diseñar FCQs resistentes a los sesgos

- Comprobar y diagnosticar las propiedades del modelo ante dichas condiciones

- Poner a prueba la estimación del modelo en condiciones críticas, dado el
diseño óptimo


## Estudio 3

- Comprobar el supuesto de invarianza de los parámetros del modelo MUPP-2PL



<h4>Árbol de desagregación</h4>
<br>
```{r ********************, dependson="********************", results='asis'}
```


## ******************** {data-transition="fade"}

<h4>********************</h4>
<br>
<center>
```{r ********************, dependson="********************"}

```
</center>


## ******************** {data-transition="fade-in slide-out"}



##

<br>
<br>
<br>
<h1>********************</h1>


## ******************** {data-transition="slide-in fade-out"}

### ********************

> - 

> - 


## ******************** {data-transition="slide-in none-out"}


## Gracias por su atención {data-background="www/********************.jpg" data-background-position='50% 70%' data-background-size='50% auto' data-background-transition='slide'}

### Daniel Morillo (2018)
