---
title: "Modelos de TRI para<br>cuestionarios de elección forzosa"
author: "Daniel Morillo"
date: "`r format(lubridate::today(), '%d de %B de %Y')`"
output:
  ioslides_presentation:
    css: res/styles.css
    fig_width: 5
    fig_height: 4.5
    incremental: yes
    logo: res/LOGO_UAM_NEGRO_VARIANTE.JPG
    theme: simplex
    transition: slower
    widescreen: yes
runtime: shiny
bibliography: "res/dissertation_bibliography.bib"
csl: "res/apa-old-doi-prefix.csl"
editor_options:
  chunk_output_type: console
---


```{r setup, include=FALSE}

library(tidyverse)
library(magrittr)
library(knitr)
library(shiny)
library(shinyWidgets)

"R/Rmarkdown_code.R" %>% source(encoding = 'UTF-8')

opts_chunk$set(
  cache = TRUE, results = 'asis',
  message = FALSE, warning = FALSE, echo = FALSE
)

init_ggplot()

"R/Presentacion.R" %>% readLines(encoding = 'UTF-8') %>% read_chunk(lines = .)

```


---

<center>
<br>

### <b>

### Modelos de TRI para cuestionarios de elección forzosa

### </b>

<br>

#### Tesis doctoral enviada para la obtención del título de<br>Doctor en Psicología Clínica y de la Salud

<br>

##### Por: Daniel Morillo

###### Supervisores: Francisco José Abad, Iwin Leenen
###### Tutor: Vicente Ponsoda

</center>

<div class="notes">

Buenos días.
Ante todo quisiera a gradecer a los miembros del tribunal que hayan aceptado
evaluar el trabajo de mi tesis y estar hoy presentes para emitir su juicio
experto sobre ella, y a todas las personas presentes por estar aquí y darme la
oportunidad de exponer públicamente los resultados de mi investigación
predoctoral.

</div>

# Introducción:<br>El formato de elección Forzosa y los modelos de TRI


## El formato de Elección Forzosa

- Formato de respuesta para cuestionarios

- Evaluación no cognitiva

- Control de los sesgos de respuesta

- Aumento de validez


## El formato de Elección Forzosa multidimensional

- Agrupamiento de indicadores de distintas dimensiones

- Medición simultánea de varios constructos

- Puntuaciones ipsativas


## Ipsatividad

<!-- TODO: Referencias -->

- Puntuaciones intra-persona

- Estructura factorial distorsionada

- Fiabilidad reducida

- Validez predictiva reducida

- No comparables entre personas


## Aplicación de la Teoría de Respuesta al Ítem

- Modelo "Multi-Unidimensional Pairwise Preference" [@stark_irt_2005]

- Modelo "TRI Thurstoniana" [@brown_item_2011]


## Justificación: Propuesta del modelo MUPP-2PL

- Simplificación del modelo MUPP

- Variante tipo _dominancia_: logístico de 2 parámetros [@birnbaum_latent_1968]

- Abordaje teórico

- Propuesta de método de estimación


<div class = "notes">

Modelos de dominancia se consideran más apropiados para ítems de personalidad (en general)

Modelo más parsimonioso, y más sencillo de abordar teóricamente

</div>


## Estructura

- Estudio 1: Variante de dominancia dentro del marco MUPP: formulación y estimación mediante Markov Chain-Monte Carlo

- Estudio 2: Evaluación y mitigación de problemas pscométricos en el diseño de
cuestionarios de elección forzosa multidimensionales para selección de personal

- Estudio 3: Comprobación del supuesto de invarianza del modelo MUPP-2PL

- Conclusiones


<div class = "notes">

El objetivo del estudio 1 es estudiar las propiedades teóricas del modelo, así como
la estimación del mismo mediante el método Bayesiano propuesto.
Se han utilizado para ello diferentes condiciones consideradas más, o menos favorables,
en función de las propiedades teóricas del modelo y de consideraciones aportadas por la
literatura previa.
Asimismo, como veremos existe una equivalencia práctica entre el modelo MUPP-2PL
y el modelo TIRT.  Esto nos permite comparar los dos métodos de estimación, el
Bayesiano, basado en información completa, y el método frecuentista, basado en
Análisis Factorial Confirmatorio de la información bivariada.

</div>


# Estudio 1:<br>Variante de dominancia dentro del marco MUPP: formulación y estimación Markov Chain-Monte Carlo"


## Objetivos

- Propuesta teórica del modelo

- Propuesta de algoritmo Markov Chain-Monte Carlo (estimación Bayesiana conjunta)
    - Estudio de la estimación (en diferentes condiciones)

- Comparar con estimación factorial

- Poner a prueba estimación con datos empíricos


## Modelo MUPP-2PL

Supuesto de independencia MUPP [@stark_irt_2005]:

$$
\textrm{P}_i(Y_{ij} = 1) = \frac{\textrm{P}_i(X_{i_1j} = 1) \textrm{P}_i(X_{i_2j} = 0)}{\textrm{P}_i(X_{i_1j} = 1) \textrm{P}_i(X_{i_2j} = 0) + \textrm{P}_i(X_{i_1j} = 0) \textrm{P}_i(X_{i_2j} = 1)}
$$


## Modelo MUPP-2PL

<div class="columns-2">

Supuesto de medida: 2PL [@birnbaum_latent_1968]

<br>

$$
\textrm{P}_i(X_{ij} = 1 | \theta_j) = \Phi_L(a_i\theta_j + b_i)
$$
<br>
<br>
<br>
<br>
<br>
<br>
<br>
<br>
<br>
<br>

```{r 2PL, fig.width=5, fig.height=4.5}

theta_vector <- seq(-3, 3, 0.1)

probs <- irf_2PL(theta_vector, 1.8, 0)

irf <- tibble(
  theta = theta_vector,
  prob  = probs,
  lab   = paste0("P(", theta %>% format(digits = 1), ") = ", prob %>% round(3))
)

irf_plot <- irf %>% ggplot(
  mapping = aes(x = theta, y = prob, text = lab, group = NA)
) + geom_path(color = "darkblue", size = 1) +
  ggtitle("Curva característica del ítem") +
  scale_x_continuous(expand = expand_scale()) +
  scale_y_continuous(expand = expand_scale(.01))

irf_plot %>% ggplotly(tooltip = "text") %>%
  layout(
    xaxis = list(title = TeX("\\textrm{P}_i(X_{ij} = 1 | \\theta_j)")),
    yaxis = list(title = TeX("\\theta_j"))
  ) %>% plotly_conf

```

</div>


## Modelo MUPP-2PL

Supuesto de independencia MUPP [@stark_irt_2005]:

$$
\textrm{P}_i(Y_{ij} = 1 | {\bf \unicode[Times]{x3B8}}) = \Phi_L(a_{i_1}\theta_{\tilde{i_1}j} - a_{i_2}\theta_{\tilde{i_2}j} + l_i)
$$

```{r MUPP_2PL_BRF_vector_applet, cache=FALSE}

INIT_BLOCK <- tibble(
  a1 = 1, a2 = 1, l = 0, pol1 = "+", pol2 = "+", dim1 = "theta_1", dim2 = "theta_2"
)
DEFAULT_POV <- c(x = -.3, y = -2.25, z = 1.25)

block <- reactive(
  {
    tibble(
      a1 = input$a1_adjust, a2 = input$a2_adjust, l = input$l_adjust,
      pol1 = input$item_1_polarity, pol2 = input$item_2_polarity,
      dim1 = input$item_1_dim, dim2 = input$item_2_dim
    )
  }
)

pov <- reactive(
  {
    DEFAULT_POV
  }
)
# block %>% plot_MUPP_2PL_brf
# block %>% plot_MUPP_2PL_vectors(cor = 0)

fluidRow(
  column(4, plotlyOutput(outputId = "MUPP_2PL_brf_view")),
  column(4, plotOutput(outputId = "MUPP_2PL_vector_view")),
  column(
    4,
    fluidRow(
      column(
        6, align = "center",
        sliderInput(
          "a1_adjust", label = HTML("<em>a<sub>i</sub></em><sub>1</sub>"), 0, 2,
          value = INIT_BLOCK$a2, step = 0.1
        )
      ),
      column(
        3,
        radioButtons(
          "item_1_polarity", label = "Polaridad:", selected = INIT_BLOCK$pol1,
          choiceNames = c("+", "-"), choiceValues = c("+", "-")
        )
      ),
      column(
        3,
        radioButtons(
          "item_1_dim", label = "Dimensión:", selected = INIT_BLOCK$dim1,
          choiceNames = c("1", "2"),
          choiceValues = c("theta_1", "theta_2")
        )
      )
    ),
    fluidRow(
      column(
        6, align = "center",
        sliderInput(
          "a2_adjust", label = HTML("<em>a<sub>i</sub></em><sub>2</sub>"), 0, 2,
          value = INIT_BLOCK$a2, step = 0.1
        )
      ),
      column(
        3,
        radioButtons(
          "item_2_polarity", label = HTML("&nbsp;"), selected = INIT_BLOCK$pol2,
          choiceNames = c("+", "-"), choiceValues = c("+", "-")
        )
      ),
      column(
        3,
        radioButtons(
          "item_2_dim", label = HTML("&nbsp;"), selected = INIT_BLOCK$dim2,
          choiceNames = c("1", "2"),
          choiceValues = c("theta_1", "theta_2")
        )
      )
    ),
    fluidRow(
      align = "center",
      sliderInput(
        "l_adjust", label = HTML("<em>l<sub>i</sub></em>"), -2, 2,
        value = INIT_BLOCK$l, step = 0.1, width = "90%"
      )
    )
  )
)

output$MUPP_2PL_brf_view <- renderPlotly(
  block() %>% plot_MUPP_2PL_brf(pov = pov())
)
output$MUPP_2PL_vector_view <- renderPlot(
  block() %>% plot_MUPP_2PL_vectors(cor = 0)
)

```


<div class = "notes">

Algebraicamente equivalence a un modelo logístico multidimensional compensatorio

Si los dos ítems del bloque miden el mismo rasgo latente, se reduce nuevamente
a un modelo logístico de 2 parámetros

</div>


## Next

## Referencias
